ACORDAO-COMPLETO-2355944

ACÓRDÃO 1273/2019 ATA 19/2019 - PLENÁRIO

VISTOS, relatados e discutidos estes autos de representação, em que se apreciam embargos de declaração opostos por IMC Assessoria Empresarial S/S Ltda.- ME, contra o Acórdão 3039/2018-TCU-Plenário - Relação 46/2018, Relator Ministro José Múcio Monteiro, em que este Tribunal, entre outras deliberações, achou por bem não conhecer da representação, por não atender aos requisitos de admissibilidade, indeferir o pedido formulado pela representante para sua habilitação como parte interessada e arquivar o processo.
	ACORDAM os Ministros do Tribunal de Contas da União, reunidos em Sessão Plenária, diante das razões expostas pelo Relator, em:
9.1 nos termos do art. 34 da Lei 8.443/1992, não conhecer dos presentes embargos de declaração;
9.2 comunicar à recorrente e à Cobra Tecnologia S.A. o teor da presente deliberação, destacando que o relatório e o voto que a fundamentam podem ser acessados por meio do endereço eletrônico www.tcu.gov.br/acordaos; e
9.3. arquivar o presente processo, com fundamento no art. 250, inciso I, c/c o art. 169, inciso V, do Regimento Interno.

Embargos de declaração contra decisão que não conheceu da representação a respeito de supostas irregularidades cometidas no âmbito de licitação eletrônica para contratação da prestação de serviços técnicos especializados de apoio na área fiscal tributária no âmbito do Imposto sobre Circulação de Mercadoria e Serviços (ICMS) e do Imposto sobre Serviços de Qualquer Natureza (ISSQN).

Cobra Tecnologia S.A. (UASG 179013)

3. Recorrente: IMC Assessoria Empresarial S/S Ltda.- ME (CNPJ 04.863.393/0001-18)

13.1. Ministros presentes: José Mucio Monteiro (Presidente), Benjamin Zymler, Augusto Nardes, Aroldo Cedraz, Raimundo Carreiro (Relator), Ana Arraes, Bruno Dantas e Vital do Rêgo.
13.2. Ministro-Substituto convocado: Marcos Bemquerer Costa.
13.3. Ministro-Substituto presente: Weder de Oliveira.

RAIMUNDO CARREIRO

Ministro José Múcio Monteiro

Trata-se de embargos de declaração opostos por IMC Assessoria Empresarial S/S Ltda.- ME (peça 18) contra o Acórdão 3039/2018-TCU-Plenário - Relação 46/2018, relator Ministro José Múcio Monteiro (peça 6) , com o seguinte teor:
	Os Ministros do Tribunal de Contas da União, reunidos em Sessão do Plenário, quanto ao processo a seguir relacionado, com fundamento no art. 43, inciso I, da Lei 8.443/1992 c/c os arts. 143, inciso III, e 237, parágrafo único, do Regimento Interno/TCU, ACORDAM em não conhecer da representação, por não atender aos requisitos de admissibilidade, indeferir o pedido formulado pela representante para sua habilitação como parte interessada e arquivar o processo, dando ciência desta deliberação à BB Tecnologia e Serviços e à representante, com o envio de cópia da respectiva instrução, conforme os pareceres emitidos nos autos:
2.	Reproduzo a seguir, com ajustes de forma, o teor principal da instrução conclusiva lavrada no âmbito da Secretaria de Controle Externo de Aquisições Logísticas - Selog, cuja proposta de encaminhamento foi endossada pelo titular da unidade técnica (peças 22 e 23) :
INTRODUÇÃO
1.	Cuidam os autos de embargos de declaração opostos pelaempresa IMC Assessoria Empresarial S/S Ltda.- ME (peça 18) contra o Acórdão 3039/2018-TCU-Plenário - Relação 46/2018, relator Ministro José Múcio Monteiro (peça 6) , transcrito na íntegra abaixo (grifado) :
	Os Ministros do Tribunal de Contas da União, reunidos em Sessão do Plenário, quanto ao processo a seguir relacionado, com fundamento no art. 43, inciso I, da Lei 8.443/1992 c/c os arts. 143, inciso III, e 237, parágrafo único, do Regimento Interno/TCU, ACORDAM em não conhecer da representação, por não atender aos requisitos de admissibilidade, indeferir o pedido formulado pela representante para sua habilitação como parte interessada e arquivar o processo, dando ciência desta deliberação à BB Tecnologia e Serviços e à representante, com o envio de cópia da respectiva instrução, conforme os pareceres emitidos nos autos:
HISTÓRICO 
2.	Trata-se de peça intitulada como denúncia, recebida como representação (peça 1) , da empresa IMC Assessoria Empresarial S/S Ltda. - ME (IMC) , a respeito de supostas irregularidades cometidas pela Cobra Tecnologia S.A. no âmbito da Licitação Eletrônica 58-2018-07-09 (Licitaçõese 728842 - edital à peça 1, p. 52-96) .
3.	O Plenário acolheu a proposta do relator a quo, que considerou as instruções uniformes da unidade técnica (peças4 e 5) , nos termos do acórdão ora embargado (peça 6) , transcrito acima.
EXAME DE ADMISSIBILIDADE
4.	O ministro-relator Raimundo Carreiro, com fundamento no art. 157 do Regimento Interno do TCU (RI/TCU) , encaminhou os autos a esta Secretaria de Controle Externo de Aquisições Logísticas (Selog) para exame de admissibilidade e instrução dos embargos opostos (peça 20) .
5.	No tocante à admissibilidade derecursos, verifica-se que o recurso foi interposto dentro do prazo previsto na Lei Orgânica e no RI/TCU (dez dias) : notificação em 18/3/2019 (peça 16) e oposição dos embargos de declaração em 28/3/2019 (peça 18) . Logo, tempestivo.
6.	Todavia, o recurso não foi interposto por responsável/interessado habilitado nos autos, nos termos dos arts. 144 e 146 do RI/TCU. Ressalta-se que aembargante teve seu pedido para habilitação como parte interessada indeferido pelo Plenário, por meio do acórdão ora embargado. Não tendo sido admitida como parte interessada nos autos, a embargante carece de legitimidade para interposição de recursos.
7.	Em conformidade com o art. 287, caput e § 1º, do RI/TCU, os embargos de declaração devem ser utilizados quando houver obscuridade, omissão ou contradição em acórdão do Tribunal, devendo o recorrente apontar o vício que pretende impugnar no corpo da decisão.
8.	No caso em exame, a embargante alega a existência de omissão e de erro material no acórdão combatido. Sustenta ser "plenamente cabível a interposição dos Embargos Declaratórios para corrigir erros decorrentes da divergência na apreciação das provas".
9.	Considerando que o exame de admissibilidade cinge-se ao cabimento do recurso, sem indagar sobre a existência efetiva de omissões, contradições ou obscuridades, verifica-se que o argumento apresentado pela embargante se enquadra, ao menos em tese, no que dispõe o art. 34 da Lei 8.443/1992.
10.	Com todas essas considerações preliminares de admissibilidade, propõe-se o não conhecimento dos embargos de declaração opostos pela empresa ICM, por ausência de legitimidade recursal, nos termos do art. 34, parágrafo único, da Lei 8.443/1992, c/c o art. 144 do RI/TCU. 
11.	Não obstante, conforme despacho do Relator, passa-se ao exame de mérito.
EXAME TÉCNICO
12.	Constitui objeto do presente recurso definir se há obscuridades, omissões e/ou contradições no Acórdão 3039/2018-TCU-Plenário.
13.	A propósito, registra-se que a apreciação do presente recurso está sendo operada à luz da seguinte conceituação de Vicente Greco Filho, in Direito Processual Civil Brasileiro, Saraiva, 11ª ed., 2º Volume, p. 259-260, compreendendo as hipóteses dos vícios que rendem ensejo aos embargos de declaração:
- obscuridade: defeito consistente na difícil compreensão do texto da sentença e pode decorrer de simples defeito redacional ou mesmo de má formulação de conceitos, havendo obscuridade quando a sentença está incompreensível no comando que impõe e na manifestação de conhecimento e vontade do juiz. 
-contradição: afirmação conflitante, quer na fundamentação, quer entre a fundamentação e a conclusão, sendo que, nesses casos, a correção da sentença, em princípio, não levaria a uma verdadeira modificação da sentença, mas apenas a um esclarecimento de seu conteúdo. 
-omissão: caso em quea sentença é complementar, passando a resolver questão não solucionada, ganhando substância, portanto, sendo que as questões que devem ser resolvidas pelo juiz são todas as relevantes postas pelas partes para a solução do litígio, bem como as questões de ordem pública que o juiz deve resolver de ofício, como, por exemplo, a coisa julgada.
Função jurídico-processual específica dos embargos de declaração 
14.	A recorrente opõe os presentes embargos, com base nos seguintes argumentos (peça 18, p. 4-7) :
a)	a arrematação não ocorreu pelo valor de R$ 42.999,99, mas pelo valor de R$ 190.400,00, "conforme anexo". Assim, por erro de interpretação de provas, o acórdão embargadoteria considerado não configurado o requisito de admissibilidade do interesse público, apontandoque a diferença de R$ 99,99 entre o valor do licitante vencedor e o da representante não justificaria a continuidade da representação;
b)	o sócio-administrador, advogado nos autos, assinou a peça inicial na frente de funcionários do Tribunal de Contas da União, em Vitória-ES, no ato de interposição. Afirma que exigir cópia autenticada ou reconhecimento de firma só seria possível se houvesse previsão legal ou dúvida fundada - cita o Decreto 9.094/2017, editado em julho e válido para o Executivo Federal, e a Lei 13.726/2018; e
c)	o advogado, único sócio e administrador da sociedade empresária, é plenamente capaz de representá-la sem o acostamento de procuração - cita o art. 5º, § 1º, do Estatuto da Ordem dos Advogados do Brasil (OAB) : o advogado, afirmando urgência, pode atuar sem procuração (...) .
Análise
15.	Embargos de declaração não podem ser desviados de sua específica função jurídicoprocessual para serem utilizados com a indevida finalidade de instaurar nova discussão sobre a matéria em exame.
16. 	Como pode ser visto no item 14 retro, as alegações da embargante traduzem-se em inconformismo com a deliberação adotada pelo Plenário e em mera tentativa de rediscussão de matéria já apreciada pelo Tribunal.
17.	Quanto à suposta omissão alegada, verifica-se que não houveerro de interpretação de provas por parte deste Tribunal. Primeiro, porque a embargante não junta documentação comprobatória de que a arrematação foi pelo valor de R$ 140.900,00.
18.	Segundo, porque, em consulta ao site www.licitacoese.com.br, a informação obtida pelo auditor responsável pela instrução inicial e incluída nos autosfoi no sentido de que a empresa Veritas Assessoria Contábil S/S Ltda. era a arrematante, pelo valor de R$ 42.999,99 (peça 2) . Confirma-se, portanto, a diferença apontada de R$ 99,99 para a proposta da ora embargante, desclassificada no certame.
19.	Por fim, em recente consulta ao mencionado endereço eletrônico, a informação atualizada sobre a licitação em comento é a seguinte: "No dia 08/01/2019, às 11:42:55 horas, a autoridade superior da licitação - ITALOAUGUSTO DIAS DE SOUZA - alterou a situação da licitação para fracassada. O motivo daalteração foi o seguinte: Licitação Fracassada conforme consta no histórico do processo" (Ata da Sessão Pública - peça 21, p. 7) .
20.	Quanto à representação administrativa da empresa pelo advogado e único sócioadministrador, sem apresentação do contrato social ou de procuração, esclareça-se que este Tribunal é pautado pelo princípio do formalismo moderado. O que não significa dizer que não há requisitos e formalidades a serem cumpridos. Até mesmo porque a pessoa física não se confunde com a pessoa jurídica e a situação emergencial traduz-se em um momento específico, sendo necessária a posterior apresentação de procuração para regularização da atuação como advogado.
21.	Em consulta ao Sistema CNPJ da Secretaria da Receita Federal do Brasil (peça 3) , o auditor responsável pela instrução inicialconseguiu verificarque o sócio administrador da entidade era a mesma pessoa que assinou a representação. Todavia, sem nenhuma documentação nos autos que permitisse a conferência de sua assinatura, o auditor apontou a ausência de mais um requisito de admissibilidade.
22.	Ao contrário do alegado, em nenhum momento foi exigido da representante apresentação de cópia autenticada ou reconhecimento de firma.
23.	Diante de todo o exposto, conclui-se que a suposta omissão alegada pela embargante não procede, traduzindo-se em inconformismo com a deliberação adotada pelo Plenário e em mera tentativa de rediscussão de matéria já apreciada pelo Tribunal.
24.	Caso o recurso seja conhecido, a ausência de obscuridade, omissão ou contradição no acórdão embargado enseja a rejeição dos embargos de declaração opostos.
25.	Cabe, portanto, negar provimento ao recurso para manter a deliberação recorrida nos seus exatos termos.
CONCLUSÃO
26.	Diante de todo o exposto, conclui-se:
o recurso não foi interposto por interessado habilitado nos autos, nos termos dos arts. 144 e 146 do RI/TCU; e
a suposta omissão alegada pela embargante não procede, traduzindo-se em inconformismo com a deliberação adotada pelo Plenário e em mera tentativa de rediscussão de matéria já apreciada pelo Tribunal.
27.	Ausente requisito de admissibilidade recursal, nos termos do art. 34, parágrafo único, da Lei 8.443/1992, c/c o art. 144 do RI/TCU, o recurso não deve ser conhecido.
28.	Caso o recurso seja conhecido, a ausência de obscuridade, omissão ou contradição no acórdão embargado enseja a rejeição dos embargos de declaração opostos.
INFORMAÇÕES ADICIONAIS
29.	Não há.
PROPOSTA DE ENCAMINHAMENTO
30.	Ante o exposto, submetem-se os autos à consideração superior, propondo:
a) 	não conhecer do recurso, por ausência de legitimidade recursal, nos termos do art. 34, parágrafo único, da Lei 8.443/1992, c/c o art. 144 do RI/TCU, ou, alternativamente, conhecer do recurso e, no mérito, negar-lhe provimento, por não haver obscuridades, omissões nem contradições a serem corrigidas no acórdão embargado, nos termos do art. 34 da Lei 8.443/1992, c/c o art. 287 do RI/TCU; e
b) 	comunicar à recorrente e à Cobra Tecnologia S.A. a decisão que vier a ser prolatada, destacando que o relatório e o voto que fundamentam a deliberação ora encaminhada podem ser acessados por meio do endereço eletrônico www.tcu.gov.br/acordaos; e
c) 	arquivar o presente processo, com fundamento no art. 250, I, c/c o art. 169, inciso V, do RI/TCU.
É o Relatório.

não há

Não atuou.

EMBARGOS DE DECLARAÇÃO. REPRESENTAÇÃO. NÃO CONHECIMENTO DOS EMBARGOS POR AUSÊNCIA DE REQUISITOS DE ADMISSIBILIDADE. CIÊNCIA. ARQUIVAMENTO

REPRESENTAÇÃO (REPR)

Versam os autos sobre representação, com pedido de medida cautelar, sobre irregularidades na Licitação Eletrônica 58-2018-07-09, cujo objeto foi a contratação de 	serviços técnicos especializados de apoio na área fiscal tributária no âmbito do Imposto sobre Circulação de Mercadoria e Serviços (ICMS) e do Imposto sobre Serviços de Qualquer Natureza (ISSQN) , no âmbito da BB Tecnologia e Serviços (BBTS) .
2.	Por meio do Acórdão 3039/2018-TCU-Plenário - Relação 46/2018 (peça 6) , este Tribunal decidiu, com fundamento no art. 43, inciso I, da Lei 8.443/1992 c/c os arts. 143, inciso III, e 237, parágrafo único, do Regimento Interno, não conhecer da representação, por não atender aos requisitos de admissibilidade, indeferir o pedido formulado pela representante para sua habilitação como parte interessada, além de arquivar o processo.
3.	Tal decisão levou em conta o teor da instrução da Unidade Técnica (peça 4) , onde está consignada proposta de indeferimento do pedido de habilitação da representante e ora embargante (peça 1, p. 51) , pois ela não havia demonstrado razão legítima para intervir nos autos, nem a possibilidade de lesão a direito subjetivo próprio, à luz do art. 146 do Regimento Interno c/c o art. 2º, § 2º, da Resolução - TCU 36/1995, com redação dada pelo art. 1º da Resolução-TCU 213/2008.
4.	Inconformada, opôs os presentes embargos de declaração com efeitos infringentes, no qual alega a existência de omissão e de erro material no Acórdão 3039/2018-TCU-Plenário, afirmando ser plenamente cabível a interposição dos Embargos Declaratórios para corrigir erros decorrentes da divergência na apreciação das provas.
5.	Como consignado pela Selog, o inconformismo foi apresentado dentro do prazo de 10 (dez) dias previsto para a oposição de embargos de declaração (peças 16 e 18) , com a alegação de existência de erro material e de omissão. Logo, a peça apresentada é tempestiva e a natureza de suas razões se adaptam à modalidade de embargos, nos termos do art. 34 da Lei 8.443/1992.
6.	No entanto, como bem salientou a Selog, a inabilitação para atuar nos presentes autos ainda perdura, pois não foi devidamente contestada com a modalidade de recurso apropriada dentro do prazo regimentalmente previsto, permanecendo, assim, o reconhecimento deste Tribunal da ausência de situação jurídica ativa de interessada, nos termos descritos no art. 144, § 2º, do Regimento Interno. Logo, não cabe admitir os presentes embargos por ausência de legitimidade recursal, à luz do art. 34, parágrafo único, da Lei 8.443/1992, c/c o art. 144 do Regimento Interno.
7.	Considerando que o acórdão embargado foi proferido em exame de medida cautelar e que a decisão de inabilitação tem clara natureza interlocutória, o recurso de agravo deveria ter sido manejado no prazo de 5 (cinco) dias para que a embargante pudesse lograr a condição essencial de habilitada para atuar nos autos (art. 289, § 3º, do Regimento Interno; Acórdão 277/2008-TCU-Segunda Câmara) . Todavia, a recorrente preferiu apresentar embargos de declaração com efeitos infringentes dentro do prazo previsto para essa modalidade, com o claro propósito de rediscutir a matéria já examinada por este Colegiado.
8.	Assim, não cabe aplicar ao caso em exame o princípio da fungibilidade recursal, pois não há dúvida objetiva quanto ao cabimento do recurso.  Deve ser afastada do caso concreto, portanto, a aplicação da regra interpretativa da primazia da análise de mérito prevista no art. 4º do CPC, subsidiariamente aplicável nos termos do art. 15 do mesmo diploma. 
9.	Do exposto, VOTO por que seja aprovado o Acórdão que ora submeto a este Colegiado.
TCU, Sala das Sessões Ministro Luciano Brandão Alves de Souza, em 5 de junho de 2019.
RAIMUNDO CARREIRO 
Relator